臺灣高等法院刑事判決
108年度上訴字第3789號
上  訴  人  
即  被  告  張原嘉  


上列上訴人因詐欺案件，不服臺灣宜蘭地方法院108年度訴字第2
09號，中華民國108年10月17日第一審判決（起訴案號：臺灣宜
蘭地方檢察署108年度偵字第1025號、108年度偵字第2679號），
提起上訴，本院判決如下：
    主  文
上訴駁回。
    事  實
一、張原嘉與王朝慶均係通訊軟體LINE上「賣買魚群」群組之成
    員，王朝慶於108年1月3日以通訊軟體LINE私訊張原嘉詢問
    是否有要販售Q點消費點數（又稱Q點餘額幣，下稱餘額幣）
    之事宜，張原嘉明知自己並無販售餘額幣之真意，竟意圖為
    自己不法之所有，基於詐欺取財之犯意，以通訊軟體LINE之
    私訊向王朝慶訛稱欲以新臺幣（下同）32,751元之價格販售
    1213顆餘額幣予王朝慶等語，使王朝慶陷於錯誤，誤信張原
    嘉有販賣餘額幣之真意，而於同日21時42分、43分許，依照
    張原嘉之指示，將現金32,751元分別以30,000元、2,751元
    二筆款項匯入至張原嘉所申設之板信商業銀行帳號00000000
    000000號帳戶內。嗣王朝慶於匯款後遲未收到張原嘉轉來餘
    額幣，又聯絡張原嘉未果，始知受騙而報警處理【另上訴人
    即被告張原嘉（下稱被告）詐欺藍偉青部分已經撤回上訴而
    告確定】。
二、案經王朝慶訴由宜蘭縣政府警察局三星分局報告臺灣宜蘭地
    方檢察署檢察官偵查起訴。
    理  由
一、證據能力
    按被告以外之人於審判外之言詞或書面陳述，除法律有規定
    者外，不得作為證據。被告以外之人於審判外之陳述，雖不
    符同法第159條之1至第159條之4之規定，而經當事人於審判
    程序同意作為證據，法院審酌該言詞陳述或書面陳述作成時
    之情況，認為適當者，亦得為證據；當事人、代理人或辯護
    人於法院調查證據時，知有第159條第1項不得為證據之情形
    ，而未於言詞辯論終結前聲明異議者，視為有前項之同意，
    刑事訴訟法第159條第1項、第159條之5第1項、第2項分別定
    有明文。本案據以認定被告犯罪之供述證據，檢察官及被告
    在本院審理中均未爭執其證據能力，且迄於言詞辯論終結前
    均未聲明異議，復經本院審酌該等言詞陳述或書面作成時之
    情況並無違法、不當或顯不可信之狀況，依刑事訴訟法第15
    9條之5第2項之規定，均有證據能力；又本案認定事實之其
    餘非供述證據，並無證據證明係公務員違背法定程序所取得
    ，依同法第158條之4反面解釋，亦均有證據能力，合先敘明
    。
二、認定犯罪事實所憑之證據及認定理由
    訊據被告固坦承有於108年1月3日與告訴人王朝慶以現金交
    易餘額幣；且告訴人王朝慶有將32,751元匯入被告上開帳戶
    之事實，惟矢口否認有何詐欺取財之犯行，辯稱：伊與告訴
    人王朝慶的交易是在108年1月間，如果告訴人王朝慶當時確
    實沒有收到伊轉入餘額幣，何以拖到同年4月才提告，伊希
    望告訴人王朝慶能提出「沒有收到餘額幣」的證明；又這次
    交易伊是找到買方跟賣方，告訴人王朝慶把錢給伊後，伊有
    請賣方把餘額幣直接給告訴人王朝慶，伊印象中這一筆交易
    當下就有用通訊軟體LINE跟告訴人王朝慶確認過云云。經查
    ：
  ㈠被告於108年1月3日，有與告訴人王朝慶交易餘額幣，告訴人
    王朝慶並有於上開時點將現金32,751元匯入被告上開帳戶之
    事實，除據被告坦認在卷（見原審卷第81至83頁，本院卷第
    52、53頁），並經證人即告訴人王朝慶於警詢及原審審理中
    證述明確（見警星偵0000000000卷第9-11頁，原審卷第78-8
    1頁），復有板信商業銀行集中作業中心108年2月11日板信
    集中字第1087402381號函暨檢附被告帳戶交易明細表1份、
    告訴人王朝慶轉帳結果截圖2紙、告訴人王朝慶與被告之通
    訊軟體LINE對話截圖10張在卷可稽（見警星偵0000000000卷
    第12-18、20、21、40-45頁），此部分事實首堪認定。
  ㈡被告固矢口否認有何對告訴人王朝慶詐欺取財之犯行，並質
    疑告訴人王朝慶是否確實未收到餘額幣。然衡情應由被告舉
    出渠有履約之事證，但被告已於本院審理中坦承無法提出（
    見本院卷第52頁倒數第6行中間）。且查告訴人王朝慶前於
    警詢中指稱：伊於108年1月3日21時40分，在伊住處用手機L
    INE與一名叫「大嘉」的人（即被告，見警星偵0000000000
    號卷第3頁被告供述）購買價值32,751元的Q點消費點數，並
    用手機APP匯款2次，分別是30,000元、2,751元至對方指定
    帳戶，對方在伊匯款之後都沒有提供Q點消費點數等語（見
    警星偵0000000000號卷第9 -11頁），嗣於原審審理中並具
    結證稱：伊是用LINE詢問被告確定有沒有貨（即餘額幣），
    確定之後伊匯款過去，前後匯了2次，一次3萬元，一次2千
    多元，被告收了錢之後，都沒有回應，伊後續有跟被告聯絡
    ，但被告都沒有讀，打也不接，也沒有把「匯入點數到伊指
    定帳戶」的截圖傳送給伊等語（見原審卷第78-81頁）。告
    訴人王朝慶自警詢迄至原審審理中，就伊當時係以32,751元
    向被告購買餘額幣，並以匯款方式分別匯款30,000元、2,75
    1元至被告帳戶內，嗣後被告均未轉入餘額幣，且聯絡未果
    等情節，前後證述一致，並無扞格違和之處。且告訴人王朝
    慶所提出之轉帳結果截圖2紙及告訴人王朝慶與被告之通訊
    軟體LINE對話截圖10張（見警星偵0000000000卷第12-18頁
    ），除可證告訴人王朝慶確有於上開時點以通訊軟體LINE與
    被告談論餘額幣交易事宜，並於同日匯款金錢予被告外，更
    可見告訴人王朝慶於當日21時44分許告知被告「已匯款」之
    訊息，經被告已讀並回應「好」後，告訴人王朝慶繼而於同
    日21時44分許傳送訊息「轉好截圖給我」，並於同日21時54
    分許曾撥打通訊軟體LINE電話給被告，然被告均未讀取，亦
    未予接聽，嗣告訴人於翌日即108年1月4日傳送「讓你有悔
    過自新的機會，魚兒（指餘額幣）打過來」等語，被告亦均
    未讀取訊息，足徵告訴人王朝慶所指上情非虛，被告於告訴
    人王朝慶匯款後，確實即聯絡不上，訊息未讀、電話未接，
    亦未將「已匯入點數到告訴人指定帳戶」之截圖傳送給告訴
    人王朝慶，而卷內並無證據顯示被告之手機或通訊軟體LINE
    於108年1月3日間有何壞掉或退出通訊軟體LINE等異常情況
    ，然被告於同日21時44分許讀取告訴人王朝慶傳來「已匯款
    」之相關訊息後，即從此消失拒不聯絡，被告顯然係有預謀
    詐欺告訴人王朝慶之金錢，始有此不予回應之情節。告訴人
    王朝慶雖無法提供其餘額幣帳戶資料供參，然於原審審理中
    已說明：伊這次是幫別人買的，所以伊給被告的帳戶是別人
    的帳戶；因為轉入帳戶不是伊的，所以伊無法提供交易明細
    等語（見原審卷第80-81頁），已詳述其何以無法提供帳戶
    資料之理由，且其所稱之交易模式，經核亦與一般交易經驗
    無違。告訴人王朝慶所證前情既有上開事證可佐，已堪認定
    ，則其雖未能提出轉入帳戶之資料，亦不妨礙本案事實之認
    定。至被告雖辯稱：伊與告訴人王朝慶之交易係由伊找到買
    方跟賣方，告訴人王朝慶把錢給伊後，伊有請賣方把餘額幣
    直接給告訴人王朝慶；且伊印象中這一筆交易當下就有用通
    訊軟體LINE跟告訴人王朝慶確認過了云云，然被告就其所辯
    稱之「賣家」究為何人，始終未能提出說明；就其所辯「賣
    家確有將餘額幣轉給告訴人王朝慶」乙節，亦未提出證據以
    實其說；就其所辯「當日已用通訊軟體LINE與告訴人王朝慶
    確認」乙節，更與前開通訊軟體LINE對話截圖所示情節相違
    ，被告空以原審無從查證之情節置辯，所辯與「幽靈抗辯」
    無異，其辯解之真實性如何，因無從檢驗而難以遽信，在無
    積極證據足資佐證下，難認係有效之抗辯，自難撼動原審前
    開業已認定之事實。被告有於108年1月3日，以上開詐術詐
    欺告訴人王朝慶32,751元之事實，已堪認定。
  ㈢綜上所述，被告以販賣餘額幣之名目使告訴人王朝慶陷於錯
    誤而匯款金錢，被告自始既無販賣告訴人王朝慶餘額幣之真
    意，所為自屬施用詐術之行為，並因而使告訴人王朝慶陷於
    錯誤而交付金錢，所為合於詐欺取財之犯罪。本案事證明確
    ，被告上開2次詐欺取財之犯行，均堪以認定，應予依法論
    罪科刑。
三、原審以被告上開犯行事證明確，援引刑法第339條第1項、第
    41條第1項前段、第38條之1第1項前段、第3項，刑法施行法
    第1條之1第1項等規定，並敘明公訴意旨誤載被告「於網際
    網路傳播工具通訊軟體LINE上的『賣買魚群』群組上，詐稱要
    販賣餘額幣」等情，進而認被告係涉犯刑法第339條之4第1
    項第3款之以網際網路傳播工具，對公眾散布而犯詐欺罪，
    核與證人即告訴人王朝慶於原審所證伊與被告係私下以line
    聯繫，並非在群組上聯繫等語（見原審卷第79頁第13至15行
    ）之前情不符，容有未洽，惟原審認定之事實與檢察官起訴
    之社會基本事實同一，並經原審於審理中告知被告所涉上述
    罪名及法條（見原審卷第91頁），已無礙於被告訴訟上之防
    禦權，而依刑事訴訟法第300條之規定，變更起訴法條審理
    之，且審酌被告正值壯年力盛，不思以正途賺取所需，竟以
    上開施用詐術之方式詐取告訴人王朝慶之財物，造成告訴人
    王朝慶受有32,751元之損害，足見被告法治觀念薄弱，未知
    尊重他人財產法益，所為應予非難，及被告犯後迄未與告訴
    人王朝慶達成和解並賠償其損失。另考量被告於原審審理中
    自陳目前無業、家中尚有哥哥與姊姊，及其高中畢業之智識
    程度（見原審卷第91頁）等一切情狀，量處有期徒刑3月，
    並諭知易科罰金之折算標準。另敘明下列四、沒收之理由，
    經核其認事用法均無違誤，量刑亦屬允當。被告上訴否認犯
    罪，為無理由，應予駁回。
四、沒收
    按犯罪所得，屬於犯罪行為人者，沒收之。但有特別規定者
    ，依其規定；前項之沒收，於全部或一部不能沒收或不宜執
    行沒收時，追徵其價額，刑法第38條之1第1項、第3項定有
    明文。查被告於詐欺告訴人王朝慶所得之32,751元，屬被告
    犯本案詐欺之犯罪所得，應依刑法第38條之1第1項前段之規
    定，宣告沒收之，且因未經扣案，爰併依同條第3項之規定
    ，於全部或一部不能沒收或不宜執行沒收時，追徵其價額。
據上論斷，應依刑事訴訟法第368條，判決如主文。
本案經檢察官李叔芬到庭執行職務。
中　　華　　民　　國　　109 　年　　3 　　月　　3 　　日
                  刑事第二十庭審判長法　官  王復生
                                    法　官  遲中慧
                                    法　官  陳春秋
以上正本證明與原本無異。
不得上訴。
                                    書記官  周彧亘
中　　華　　民　　國　　109 　年　　3 　　月　　4 　　日
附錄：本案論罪科刑法條全文
中華民國刑法第339條
（普通詐欺罪）
意圖為自己或第三人不法之所有，以詐術使人將本人或第三人之
物交付者，處 5 年以下有期徒刑、拘役或科或併科 50 萬元以
下罰金。
以前項方法得財產上不法之利益或使第三人得之者，亦同。
前二項之未遂犯罰之。